臺灣臺中地方法院民事判決
110年度訴字第1597號
原      告  徐秦翎  
訴訟代理人  許博堯律師
複代理人    戴連宏律師
被      告  張德隆  
            張輝成  
            張德川  
            張錫福  
訴訟代理人  張建民  
被      告  張梨煌  
            張蔡嫊嬪(張德榮之承受訴訟人)

            張繼憲(張德榮之承受訴訟人)

            張繼森(張德榮之承受訴訟人)

            張繼輝(張德榮之承受訴訟人)

            張文玲(張德榮之承受訴訟人)

上五人共同
訴訟代理人  陳春成律師
上當事人間分割共有物事件，本院於民國111年4月7日言詞辯論
終結，判決如下：
    主      文
被告張蔡嫊嬪、張繼憲、張繼森、張繼輝、張文玲應就被繼承人
張德榮所有坐落臺中市○○區○○段○○○○○地號土地之應有部分十八
分之二，辦理繼承登記。
兩造共有坐落臺中市○○區○○段○○○○○地號土地予以變價分割，所
得價金均由兩造依附表所示應有部分比例分配。
訴訟費用由兩造按附表所示應有部分比例負擔。
    事實及理由
壹、程序方面：
一、按當事人死亡者，訴訟程序在有繼承人、遺產管理人或其他
    依法令應續行訴訟之人承受其訴訟以前當然停止。第168條
    至第172條及第174條所定之承受訴訟人，於得為承受時，應
    即為承受之聲明。他造當事人，亦得聲明承受訴訟。聲明承
    受訴訟，應提出書狀於受訴法院，由法院送達於他造，民事
    訴訟法第168條、第175條及第176條分別定有明文。本件起
    訴時之原共有人張德榮於本院訴訟繫屬中之民國110年6月19
    日死亡，其繼承人為被告張蔡嫊嬪、張繼憲、張繼森、張繼
    輝、張文玲(下合稱張蔡嫊嬪等5人)，張蔡嫊嬪等5人乃於11
    0年8月17日以民事聲明承受訴訟狀聲明承受訴訟，並有張德
    榮之除戶謄本、繼承系統表、張蔡嫊嬪等5人戶籍謄在卷可
    稽(本院卷一第147至163頁)，核無不合，應予准許。
二、次按訴狀送達後，原告不得將原訴變更或追加他訴，但請求
    之基礎事實同一者，不在此限，民事訴訟法第255條第1項第
    2款定有明文。又因繼承、強制執行、公用徵收或法院之判
    決或其他非因法律行為，於登記前已取得不動產物權者，應
    經登記，始得處分其物權，民法第759條定有明文。且共有
    之不動產之共有人中一人死亡，他共有人請求分割共有物時
    ，為求訴訟之經濟起見，可許原告就請求繼承登記及分割共
    有物之訴合併提起，即以一訴請求該死亡之共有人之繼承人
    辦理繼承登記後，與原告及其餘共有人分割共有之不動產(
    最高法院70年度第2次民事庭會議決議參照)。查原告請求分
    割坐落臺中市○○區○○段00000地號土地（下稱系爭土地），
    於起訴後因原共有人張德榮死亡，被告張蔡嫊嬪等5人聲明
    承受訴訟已如前述，惟迄未辦理繼承登記，原告遂追加如主
    文第1項所示之聲明（本院卷一第211頁），合於民事訴訟法
    第255條第1項第2款規定，應予准許。
三、本件被告張德隆、張德川、張梨煌經合法通知，均未於言詞
    辯論期日到場，經核並無民事訴訟法第386條所列各款情形
    ，爰依原告之聲請，由其一造辯論而為判決。
貳、實體方面：
一、原告方面：系爭土地為兩造所共有，應有部分如附表所示，
    因兩造並未訂有不分割協議，或有法令限制或因物之使用目
    的而不能分割之情。又系爭土地如臺中市龍井地政事務所收
    件日期文號111年2月7日龍土測字第14900號土地複丈成果圖
    （下稱附圖）所示編號B面積229平方公尺部分如以原物分割
    將為無法建築使用之畸零地，形成土地資源之浪費，應以變
    價分割為方法，由全體共有人在變價後依原應有部分比例分
    配價金；編號A面積240平方公尺部分屬供鄰地及系爭土地具
    公用地役關係之既成道路，屬不能分割部分，應由全體共有
    人在分割後仍依原應有部分比例維持共有。並聲明：㈠被告
    張蔡嫊嬪等5人應就被繼承人張德榮所有系爭土地之應有部
    分18分之2，辦理繼承登記。㈡系爭土地准予分割如附圖所示
    編號A面積240平方公尺部分，由兩造依原應有部分比例維持
    分別共有；編號B面積229平方公尺變價分割，由兩造在變價
    後依原應有部分比例分配價金。
二、被告方面：
  ㈠被告張輝成、張錫福方面：同意原告方案。
　㈡被告張蔡嫊嬪等5人方面：不同意原告之分割方案，其將系爭
    土地原方正祖厝及供通往龍新路土地分割呈Ｔ字型、凹型部
    分，實不利興建建物使用，且獨留凹型更細長部分土地維持
    共有，並非屬既成道路，將使全體共有人法律關係複雜化。
    況被告張輝成、張錫福均得利用龍新路6巷單獨進出通行，
    通行至龍新路路口僅約20公尺，交通便捷，無再於系爭土地
    留寬2.3公尺通道供其等通行龍新路之私益必要，復與原告
    已取得系爭土地毗鄰同段531-4地號土地得合併整合開發利
    用無益，並侵害被告張蔡嫊嬪等5人公同共有利益，不利有
    效利用系爭土地完整性，顯非公平、適當之分割方案。
　㈢被告張德隆、張德川、張梨煌未於言詞辯論期日到場，亦未
    提出準備書狀作何聲明或陳述。
三、得心證之理由：
　㈠原告主張系爭土地為兩造所共有，應有部分詳如附表「應有
    部分」欄所示，位在變更台中港特定區計畫（61.01.01開始
    實施）之第四種住宅區，其中共有人張德榮於110年6月19日
    死亡，其繼承人為張蔡嫊嬪、張繼憲、張繼森、張繼輝、張
    文玲，被告張蔡嫊嬪等5人乃於110年8月17日以民事聲明承
    受訴訟狀聲明承受訴訟，且迄未就張德榮所遺應有部分辦理
    繼承登記等情，業據其提出系爭土地登記第一類謄本、臺中
    市龍井區都市計畫土地使用分區（或公共設施用地）證明書
    、張德榮之除戶謄本、繼承系統表、被告張蔡嫊嬪等5人戶
    籍謄本等件為證(本院卷一第103至107、147至163、351至35
    5頁)，堪信為真實。
  ㈡按各共有人，除法令另有規定外，得隨時請求分割共有物。
    但因物之使用目的不能分割或契約訂有不分割之期限者，不
    在此限。共有物之分割，依共有人協議之方法行之。分割之
    方法不能協議決定，或於協議決定後因消滅時效完成經共有
    人拒絕履行者，法院得因任何共有人之請求，命為下列之分
    配：一、以原物分配於各共有人。但各共有人均受原物之分
    配顯有困難者，得將原物分配於部分共有人。二、原物分配
    顯有困難時，得變賣共有物，以價金分配於各共有人；或以
    原物之一部分分配於各共有人，他部分變賣，以價金分配於
    各共有人，民法第823條第1項、第824條第1項、第2項分別
    定有明文。又法院裁判分割共有物，須斟酌各共有人之利害
    關係、使用情形、共有物之性質及價值、經濟效用，以符合
    公平經濟原則，其分割方法始得謂為適當（最高法院110年
    度台上字第1641號判決意旨參照）。經查：
　⒈原告主張系爭土地既無因使用目的不能分割，兩造亦未訂有
    不分割之期限，共有人間復無法達成分割協議，原告請求分
    割系爭土地，於法自無不合，應予准許。又原起訴時之系爭
    土地共有人張德榮既於訴訟中死亡，並經被告張蔡嫊嬪等5
    人聲明承受訴訟，惟迄未辦理繼承登記，故原告請求被告張
    蔡嫊嬪等5人就被繼承人張德榮於系爭土地之應有部分辦理
    繼承登記，於法有據，應予准許如主文第1項所示。
  ⒉系爭土地之面積僅418平方公尺，地形並非方正，而成凹字形
    ，如採原物分配方式，將系爭土地分別分配予兩造，不僅難
    使各共有人依附表所示應有部分比例單獨獲得分配，且將產
    生畸零地，而不利於兩造使用規劃系爭土地，有損於系爭土
    地將來之經濟效用，堪認本件確有各共有人均受原物分配顯
    有困難之情形。
　⒊原告主張如附圖編號B面積229平方公尺部分變價，留設編號A
    面積240平方公尺部分由系爭土地原共有人仍依原應有部分
    比例維持共有之私設道路延伸至同段531-8地號土地而供通
    行至龍新路之分割方案，除僅被告張輝成、張錫福同意原告
    上開方案外，其餘被告張蔡嫊嬪等5人均不同意，復未取得
    被告張德隆、張德川、張梨煌出具同意維持共有之證明，既
    未取得全體共有人願意繼續維持共有之合意，且僅將系爭土
    地原較完整之粗凹形地貌，細分為更細瘦凹形之編號A部分
    及T形之編號B部分，致無法興築建物使用，難認有請求分割
    系爭土地之實益，亦不合系爭土地全體共有人之利益。再系
    爭土地毗鄰之同段531-8地號土地上門牌號碼臺中市○○區○○
    路0巷0號建物、531-7地號土地上門牌號碼臺中市○○區○○路0
    巷0號建物（下合稱龍新路6巷1、3號建物），建物大門均面
    向臺中市龍井區龍新路6巷（下稱龍新路6巷），而龍新路6
    巷可通往臺中市龍井區龍新路（下稱龍新路）等情，有本院
    111年2月14日勘驗筆錄在卷可證（本院卷第427至429、435
    頁），足見分別坐落531-8、531-7地號土地上龍新路6巷1、
    3號建物之大門均設置在龍新路6巷，而由龍新路6巷通至龍
    新路，自無另留設編號A由原共有人繼續維持共有之必要甚
    明。至於被告張輝成抗辯其居住之門牌號碼臺中市龍井區龍
    新路6巷5建物僅有相鄰系爭土地之出入口，故有留設編號A
    由原共有人繼續維持共有之必要云云，查被告張輝成自陳其
    兄弟間分別居住○○○○○地○鄰○○段00000地號土地上門牌號碼
    臺中市○○區○○路0巷0○0號建物（下分別稱龍新路6巷5號建物
    、龍新路6巷7號建物），此2建物為前後，前為龍新路6巷7
    號，出入口在龍新路6巷，後半部則為其居住○○○路0巷0號，
    出入口在近系爭土地處等情在卷（本院卷第427至429、435
    頁），則造成被告居住○○○○路0巷0號出入口在近系爭土地處
    ，係由其家人間協議之結果所致，自難據以認定系爭土地有
    留設編號A面積240平方公尺部分由系爭土地原共有人仍依原
    應有部分比例維持共有之必要至明。
　⒋如採變價分割方式，將系爭土地予以變賣，以所得價金分配
    予全體共有人，藉由市場行情決定系爭土地之價值，不僅符
    合系爭土地多數共有人之意願，且可發揮系爭土地最高經濟
    利用價值，並保持系爭土地之完整利用及經濟效用，各共有
    人復得藉此充分實現因共有系爭土地所得享有之金錢利益，
    對兩造均屬有利。
　⒌本院審酌系爭土地現況使用情形、分割後之利用、經濟效益
    等因素，認採變價分割方法，應符合全體共有人之利益及公
    平原則，且無獨厚任一共有人而損及其他共有人權益之疑慮
    ，應為適當可採，爰判決如主文第2項所示。
　㈢綜上，原告請求被告張蔡嫊嬪等5人就張德榮於系爭土地之應
    有部分辦理繼承登記，為有理由，應予准許。又本院經審酌
    系爭土地現況及利用等因素，認採變價分割系爭土地，將變
    價所得按系爭土地各共有人應有部分比例分配，為較公允及
    經濟之分配方案。　
四、本件事證已臻明確，兩造其餘攻擊、防禦方法及所提證據，
    經審酌均於判決結果無影響，爰不予逐一論述，併此敘明。
五、分割共有物乃具非訟事件之性質，本院斟酌何種分割方法較
    能增進共有物之經濟效益，並兼顧兩造之利益，以決定適當
    之分割方法，不因何造起訴而有不同，故原告請求分割之訴
    雖有理由，惟關於訴訟費用負擔，以共有人全體各按其應有
    部分比例負擔，方屬事理之平，併此敘明。
六、據上論結，本件原告之訴為有理由，依民事訴訟法第385條
    第1項、第78條、第80條之1 、第85條第1項但書，判決如主
    文。
中　　華　　民　　國　　111 　年　　4 　　月　　28　　日
                  民事第五庭    法  官  林秀菊
正本係照原本作成。
如對本判決上訴，須於判決送達後20日內向本院提出上訴狀。如
委任律師提起上訴者，應一併繳納上訴審裁判費。
中　　華　　民　　國　　111 　年　　4 　　月　　28　　日
                                書記官  劉子瑩
附表：
編號 共有人 應有部分 現登記應有部分 1 張德隆 3/18 155/2508 2 張輝成 2/18 2/18 3 張德川 2/18 155/3762 4 張蔡嫊嬪 公同共有 2/18 張德榮2/18 5 張繼憲   6 張繼森   7 張繼輝   8 張文玲   9 張錫福 2/27 2/27 10 張梨煌 1/27 1/27 11 徐秦翎 7/18 4241/7524